【裁判字號】    97,訴緝,440
【裁判日期】    971225
【裁判案由】    偽造有價證券
【裁判全文】
臺灣臺中地方法院刑事判決             97年度訴緝字第440號
公  訴  人  臺灣臺中地方法院檢察署檢察官
被      告  陳瑞翔原名丙○○.
選任辯護人  林益輝律師
上列被告因偽造有價證券等案件，經檢察官提起公訴（96年度偵
緝字第1036號），本院判決如下：
    主    文
陳瑞翔（原名丙○○）無罪。
    理    由
一、公訴意旨略以：被告丙○○（民國97年12月12日改名為陳瑞
    翔）與告訴人乙○○原係同事關係，被告竟意圖為自己不法
    之所有，於民國94年12月間，在臺中縣豐原市「普羅茶坊」
    內，向乙○○詐稱：老闆黃信榮急需現金，但不好意思開口
    ，所以要他出面云云，實則黃信榮不曾委託被告代為籌款，
    致乙○○因不疑有他，乃貸予新臺幣（下同）15萬元。嗣後
    ，乙○○見被告遲遲無還款之跡象，自95年2月起，多次向
    被告催討，惟被告均藉詞拖延，最後竟於95年5月18日，冒
    用「陳瑞翔」之名義，偽造票面金額20萬元、到期日為同年
    7 月18日之本票1紙，以代清償；然乙○○事後發現該紙本
    票之發票人非被告本人，乃又於95年5月22日，要求被告以
    本人名義簽發本票，惟被告仍再度冒用「陳瑞翔」之名義，
    偽造票面金額20萬元、到期日為同年7月22日之本票1紙，交
    付給乙○○。之後，因上開2張本票屆期均未獲清償，乙○
    ○始知上當受騙。因認被告涉有刑法第339條第1項之詐欺取
    財罪嫌及第201條第1項之偽造有價證券罪嫌等語。
二、按被告未經審判證明有罪確定前，推定其為無罪；犯罪事實
    應依證據認定之，無證據不得認定犯罪事實，刑事訴訟法第
    154條定有明文。又不能證明被告犯罪者，應諭知無罪之判
    決，刑事訴訟法第301條第1項亦定有明文。復查刑事訴訟法
    第161條第1項規定：檢察官就被告犯罪事實，應負舉證責任
    ，並指出證明之方法。因此，檢察官對於起訴之犯罪事實，
    應負提出證據及說服之實質舉證責任。倘其所提出之證據，
    不足為被告有罪之積極證明，或其闡明之證明方法，無從說
    服法官以形成被告有罪之心證，基於無罪推定之原則，自應
    為被告無罪判決之諭知。又刑事訴訟上證明之資料，無論其
    為直接或間接證據，均須達於通常一般之人均不致有所懷疑
    ，而得確信其為真實之程度，始得據為有罪之認定，若其關
    於被告是否犯罪之證明未能達此程度，而有合理懷疑之存在
    ，致使無從形成有罪之確信，根據「罪證有疑，利於被告」
    之證據法則，即不得遽為不利被告之認定，亦有最高法院76
    年台上字第4986號判例可資參照。
三、公訴意旨認被告涉有前揭罪嫌，無非係以證人乙○○、黃信
    榮於偵查中之證述情節、本票影本2張及被告之姓名更改資
    料查詢結果為其論罪依據。訊據被告坦承向告訴人即證人乙
    ○○借款15萬元，後二度簽發以「陳瑞翔」名義之本票交付
    告訴人，惟堅決否認有詐欺及偽造有價證券之犯行，辯稱：
    我沒有假藉黃信榮的名義向告訴人乙○○，我和告訴人當時
    在同一家公司上班，有想要改名為「陳瑞翔」，所以在公司
    對外都是使用陳瑞翔的名字；我向告訴人借錢是要投資，後
    來也陸續還一些利息；告訴人要求我開本票做擔保時，我有
    問她要用「丙○○」或「陳瑞翔」的名義，她說都可以，第
    2張本票我是在告訴人面前簽的等語，經查：
（一）證人即告訴人乙○○於97年12月18日本院審理具結後證稱
      ：被告借錢時，說要投資，沒有說是黃信榮是老闆，不好
      意思借向我借錢，才叫被告來跟我借；黃信榮叫我要這樣
      講，才能逼被告出來，才告的動被告等語。按本院已告知
      告訴人誣告的法律效果，並提示刑法第169條的法律條文
      命告訴人閱覽，告訴人已明確知悉其有受刑事追訴的危險
      ，仍為相同的陳述，衡諸告訴人與被告之關係僅為一般朋
      友，告訴人應無甘冒自己受刑事處罰的危險，以迴護被告
      之動機，故本院認告訴人於本院審理時之證言堪信為真。
（二）況告訴人關於被告借錢時所告知之理由，於95年8月4日檢
      察官訊問時，指稱是受老闆黃信榮之託，代黃信榮借錢云
      云；惟其於95年7月18日前往臺灣臺中地方法院檢察署申
      告時，卻指稱被告說是急用錢，才向其借款；於96年7月
      20 日應訊時，又改口稱被告說要投資，其先後就被告借
      錢之名義陳述不一，故告訴人就被告假稱代黃信榮名義借
      款一節，尚難驟以採信；況證人黃信榮係告訴人任職於信
      丞資融有限公司之老闆，公司財務狀況如何，告訴人應能
      知悉，如有疑義，告訴人雖時可以向黃信榮查證，其竟未
      查證就借款予被告，顯與常情為違，自不足採。
（三）而告訴人自承；借款時沒有書面字據，如被告有詐騙之犯
      意，何必事後再補簽發本票予告訴人？況被告借款後，有
      好幾個月陸續還款3至5千元，亦為告訴人所不否認，顯見
      被告向告訴人借錢，並無詐騙之意，否則何必再陸續還款
      ，以減少自己可支配使用之金錢。
（四）又在票據上簽名不以簽上自己在戶政機關登記之姓名為必
      要，即使為藝名、綽號或別名，只要與真正簽發票據之人
      具同一性，就無偽造票據可言。證人丁○○於本院作證時
      ，具結後證稱：我們的公司是「丞信資融有限公司」，被
      告在公司使用的名字是「陳瑞翔」，公司所印的名片也印
      「陳瑞翔」；乙○○也是公司的員工，她也知道被告對外
      自稱是「陳瑞翔」等語，並有被告提出「副理  陳瑞翔
      丞信資融有限公司」之名片一張附卷可證。再者，告訴人
      於95年7月18日提出告訴時，亦自承：被告應該叫丙○○
      ，只是對外用「陳瑞翔」的名字等語，顯見告訴人明知被
      告之別名為「陳瑞翔」。
（五）告訴人自承，第二次簽本票時，被告是當其面所簽，顯見
      告訴人目睹被告使用「陳瑞翔」之名義簽下本票；而被告
      質問告訴人時，問告訴人：「我簽本票的時候有無問過你
      ，要簽昇丙○○或陳瑞翔？」，告訴人也承認被告曾問過
      這個問題，足見被告並非冒用「陳瑞翔」名義簽本票，而
      是以告訴人所明知的「別名」簽發本票，並無偽造有價證
      券之故意。而被告先後交付告訴人之本票上均蓋上被告之
      指印，第二張更填上被告正確的身分證統一編號，有本票
      影本2張附卷可參，衡諸常情被告如有偽造票據之故意，
      豈會蓋上指印及填上本人之身分證號碼以自曝犯行？據此
      更可認定被告係使用別名在本票上簽名，被告本即應依票
      據文義負責，其無偽造之故意，所簽發者又為合法有效之
      本票，自無偽造有價證券可言。
（六）綜上所述，檢察官所舉之證據，未達於通常一般之人均不
      致有所懷疑，而得確信其為真實之程度，不足以認定被告
      涉有詐欺、偽造有價證券罪嫌，應為被告無罪之諭知。
四、至於告訴人乙○○（女，67年7月10日生，身分證統一編號
    ：Ｚ000000000號）明知被告未假藉證人黃信榮（男，62年7
    月7日生，身分證統一編號：Ｚ000000000號）之名義借款，
    亦知悉被告在公司使用的名字為「陳瑞翔」，被告簽發第二
    張本票時，亦在告訴人面前親簽，並無詐欺及偽造有價證券
    之行為，僅為逼迫被告出面解決民事債務糾紛，竟受黃信榮
    之教唆，意圖使被告受刑事追訴，虛捏事實而提出告訴，致
    使被告遭檢察官提起公訴，告訴人所為涉犯刑法第169條第1
    項之誣告罪嫌，證人黃信榮涉有刑法第29條第1項、第169條
    第1項之教唆誣告罪嫌，應由檢察官另行依法偵查處理，併
    此敘明。
據上論斷，應依刑事訴訟法第301條第1項前段，判決如主文。
本案經檢察官甲○○到庭執行職務。
中    華    民    國    97    年    12    月    25    日
                  刑事第九庭    審判長法  官  施慶鴻
                                      法  官  莊秋燕
                                      法  官  何世全
以上正本證明與原本無異。
如不服本判決應於收受判決後10日內向本院提出上訴書狀，並應
敘述具體理由；其未敘述上訴理由者，應於上訴期間屆滿後20日
內向本院補提理由書（均須按他造當事人之人數附繕本）「切勿
逕送上級法院」。
                                      書記官  簡芳敏
中    華    民    國    97    年    12    月    25    日


司法院資訊處製作；財團法人民間司法改革基金會備份。
